臺灣高等法院高雄分院刑事判決　　　　 96年度上訴字第360號
上　訴　人　臺灣高雄地方法院檢察署檢察官
被　　　告　甲○○
上列上訴人因被告違反毒品危害防制條例案件，不服臺灣高雄地
方法院95年度訴字第4192號中華民國95年12月22日第一審判決（
起訴案號：臺灣高雄地方法院檢察署95年度毒偵字第8408號），
提起上訴，本院判決如下：
     主  文
原判決撤銷，發回臺灣高雄地方法院。
    理  由
一、公訴意旨略以：被告甲○○前於民國93年間因施用毒品案件
    ，經本院裁定令入戒治處所施以強制戒治，並於94年6 月7
    日戒治期滿釋放；詎其仍不知悔改，復於強制戒治釋放後5
    年內即95年8 月31日晚上8 時許，在高雄縣大寮鄉○○路67
    號住處施用第一級毒品海洛因；另於同年9 月3 日晚上11時
    許回溯24小時內之某時，在不詳地點，施用第二級毒品甲基
    安非他命，嗣於同年9 月3 日晚上11時許，經警通知採驗尿
    液送驗成嗎啡、甲基安非他命陽性反應，始悉上情，因認被
    告所為涉犯毒品危害防制條例第10條第1 項、第2 項之施用
    第一、二級毒品罪嫌等語。
二、原審判決理由則以:
（壹）按已經提起公訴或自訴之案件，在同一法院重行起訴者，
      應諭知不受理之判決，刑事訴訟法第303 條第2 款定有明
      文。
（貳）毒品危害防制條例第2 條第1 項，乃定明本條例所稱毒品
      ，指具有成癮性、濫用性及對社會危害性之麻醉藥品與其
      製品及影響精神物質與其製品等語，可知毒品因具有高度
      之成癮性及濫用性，即一方面因「耐藥性」影響，導致行
      為人必須逐漸增加施用劑量，方能達成相同效果；他方面
      則因「生理依賴性」及「心理依賴性」影響，導致行為人
      對毒品產生強烈渴求而不易根絕；是以，施用毒品之行為
      本身，常基於單一決意，而反覆、延續性施用毒品；準此
      ，施用毒品者如於密切接近之時、地，以相同方式持續施
      用毒品，依社會通念，於客觀上應認為符合一個反覆、延
      續性之施用習慣之行為，於刑法評價上，應僅成立包括一
      罪。本案被告前曾基於施用第一級、第二級毒品之犯意，
      分別於95年8 月15日下午某時、當日21時許為警採尿回溯
      96小時內之某時，在其高雄縣大寮鄉○○村○○路67號住
      處，施用第一級毒品海洛因、第二級毒品甲基安非他命各
      1 次，為原審法院以95年度訴字第3501號刑事判決所認明
      （該案於95年10月16日繫屬本院），有該判決書1 份在卷
      足佐（原審卷第8 至10頁）；而被告於原審審理時則供稱
      ：我有在95年8 月31日晚上8 時在住處施用第一級毒品，
      至於施用第二級毒品的詳細時間我忘記了，在95年8 月15
      日也有用過，也是施用第一級、第二級毒品，．．。95年
      8 月15日至95年8 月31日這段期間內，我都斷斷續續在施
      用毒品，約每3 、4 天就會施用1 次，．．．，我都是在
      家裡施用，施用第一級、第二級毒品的方式與前案均相同
      ，這一次是被警察通知去採尿，因為平常都有在施用，所
      以採尿的結果呈陽性反應，那時我還沒有戒毒等語明確（
      原審卷第17頁），是原審依被告前開供述認被告各該施用
      第一級毒品海洛因及第二級毒品甲基安非他命犯行，係持
      續反覆施用，施用時間具有密接關係，施用地點及方式亦
      相同，應認被告自95年8 月15日至警方通知採尿時（即9
      月3 日晚上11時許）止，被告各次施用第一級及第二級毒
      品犯行，顯係出於反覆、延續施用毒品之單一決意，客觀
      上符合一個反覆施用毒品習慣之行為，於刑法評價上，應
      僅成立包括一罪。是被告本件施用第一級毒品海洛因及第
      二級甲基安非他命之犯行，與原審95年度訴字第3501號判
      決認明之施用第一級、第二級毒品犯行，係出於反覆、延
      續施用之單一決意，在行為概念上，應分別評價認係包括
      一罪，檢察官就同一之案件重行起訴，並於95年11月28日
      繫屬原審，於法自有未合，而不經言詞辯論而為諭知不受
      理判決，固非無見。
三、然按，刑法連續關係的形成結構，本質上即是數罪的性質，
    亦即數個原本都應獨立評價的行為，所形成的行為事實，各
    行為事實本應各自獨立評價，惟因其所具備的一致性條件，
    不論是主觀的一致性犯意，或是客觀上反覆實現的行為一致
    性，故而作適用政策上之思考，而以單一評價的模式來處理
    。今廢除刑法第56條連續犯之規定，在法制的意義上，係將
    單一評價的關係加以關閉，回歸到數罪的處理結構，「評價
    對象」之「數個可獨立數次地充足犯罪構成要件的複數行為
    」，並不會因法律變更而質變地當然轉化成為集合犯概念的
    單一行為。亦即法律規範評價機制之變更，廢除法律規範前
    ，連續犯之「數個可獨立數次地充足犯罪構成要件的複數行
    為」本質並不因法律規範變更而質變，更明確而言，廢除法
    律規範前之行為事實，本即可獨立數次地充足犯罪構成要件
    之複數行為，在廢除法律規範後，仍然是可獨立數次地充足
    犯罪構成要件之複數行為，不會因法律變更（連續規定廢除
    ，單一行為評價機制關閉）而跟著質變為單一行為，故連續
    犯廢除後，連續犯之「法律規範基礎」已不存在，複數行為
    即應回歸數罪併罰之法律評價機制。再者，刑法上之集合犯
    係指立法者在系爭構成要件所描述、預設之該當行為，本身
    就具有職業性、營業性或收集性之不斷反覆實施的特性，所
    以，反覆實施行為被總括地當成或擬制成為一個構成要件行
    為。惟就「施用毒品」之施用行為而言，施用毒品之犯罪，
    其形成結構應與其他犯罪都一樣，其基於成癮性之誘導，在
    一次行為後，常會有第二次、第三次，乃至無數次，其施用
    行為的判斷，應當是一次施用即該當成立一次行為，其每次
    施用毒品行為，應屬分別獨立存在，此與竊盜、詐欺、搶奪
    ‧‧‧等犯罪應皆相同，立法者於制定刑罰法律之初，並未
    認知該種行為類型之「反覆性」或「成癮性」，亦無意藉由
    法律中客觀構成要件之行為要素，涵括上開具有反覆實施特
    性之數個犯罪行為，亦即，施用毒品犯罪，或有可能為零星
    偶一之施用，或有可能常常施用，就「施用」毒品毒品之行
    為本身之法條文義而言，本來即未將「反覆性」或「成癮性
    」之概念加諸於「施用」之文字內涵內。質言之，純粹就法
    條作中立性而不預設立場之審認，毒品「施用行為」之概念
    並未有所謂「反覆實施」之特徵在內，既然沒有「反覆實施
    」之特徵在內，即不得用法條文義以外之「個案行為人有反
    覆施用之事實」件為解釋法條規定之依據。
三、經查：
（一）本件被告於新法施行後，經公訴人起訴其於95年8 月31日
      晚上8 時許，在高雄縣大寮鄉○○路67號住處施用第一級
      毒品海洛因；另於同年9 月3 日晚上11時許回溯24小時內
      之某時，在不詳地點，之95年7 月18日上午8 時許起回溯
      24小時內之某時，在其高雄縣路竹鄉○○村○○路86巷48
      號住處房間內，以將第一級毒品海洛因放入注射針筒內，
      再加水稀釋後，注射至手臂血管之方式，施用第一級毒品
      海洛因1 次，及施用第二級毒品甲基安非他命一次之犯罪
      事實，因修正後之刑法已刪除連續犯之規定，參之前揭說
      明，法律單一評價機制關閉，可獨立數次地充足犯罪構成
      要件之複數行為，自應回歸數罪併罰之法律評價機制予以
      論罪科刑。且此施用行為與其前次95年8 月15日下午某時
      及當日21時許為警查獲之施用第一級毒品海洛因及第二級
      毒品甲基安非他命之行為，相距已半個月，除被告自白外
      自承連續施用外，並無證據可認為其施用犯行有何時間上
      之密接性，且無論依社會通念或物理性質觀之，被告之施
      用毒品行為亦非全然無法分割，施用毒品之行為，固常有
      因成癮及毒品依賴而反覆為之之情形，惟此類型之犯罪是
      否另以單獨一罪之方式規範之，乃應否另行立法之問題。
      申言之，犯罪行為是否為「集合犯」之一罪，係由法定犯
      罪構成要件內容觀察論斷，與該犯罪行為於生活經驗上是
      否通常具有反覆性、常習性或成癮性並不相涉。某犯罪在
      生活經驗上是否通常具有反覆性、常習性、職業性或成癮
      性而應獨立成為另一犯罪構成要件類型，以刑法為一次評
      價，論以一罪，乃立法評價的問題。法院於具體案件之審
      判，自不得脫離法定犯罪構成要件要素之規範，而逕將生
      活經驗上通常具有反覆性、常習性、職業性或成癮性之多
      次犯罪行為，論以集合犯之一罪。
（四）準此，現行毒品危害防制條例第10條第1 項、第2 項之規
      定，係以「施用」毒品為犯罪構成要件，而非以反覆施用
      毒品成癮為構成要件，故無論是否反覆施用毒品成癮，均
      有該條項之適用，其罪數仍應以被告之施用行為數為判斷
      基準。自不得因施用毒品者常有反覆施用而成癮之情形，
      即逕將此條項之犯罪構成要件解為係針對反覆施用毒品成
      癮者而為之規定，而謂施用毒品成癮者反覆所為之數次施
      用毒品行為係常習犯之包括一罪。易言之，現行毒品危害
      防制條例第10條第1 項、第2 項並未將「反覆實施」或施
      用毒品「成癮」規定為犯罪構成要件要素之一，本院即無
      從將此等要件列為本條項之構成要件要素，而謂本條項係
      集合犯之規定，犯之者雖反覆多次為之，仍應一次評價而
      論以一罪。
（五）原判決未予詳酌，遽以本件檢察官起訴的犯罪事實，與前
      開已繫屬法院判決確定之事實，具有集合犯之實質上一罪
      ，依審判不可分原則，該案判決之效力，應及於全部犯罪
      事實，而不經言詞辯論，逕為諭知不受理之判決，尚有未
      洽。公訴人上訴意旨，執此指摘原判決不當，為有理由，
      自應由本院將原判決撤銷，發回原審法院另為適當之判決
      ，並不經言詞辯論為之。
據上論斷，應依刑事訴訟法第369 條第1 項但書、第372 條，判
決如主文。
中　　華　　民　　國　　96　　年　　4 　　月　　2　　日
                  刑事第八庭    審判長法  官  李炫德
                                      法  官  蔡國卿
                                      法  官  簡志瑩
以上正本證明與原本無異。
施用第二級毒品部分，不得上訴。
施用第一級毒品部分，如不服本判決應於收受本判決後10日內向
本院提出上訴書狀，其未敘述上訴理由者，並得於提起上訴後10
日內向本院補提理由書狀（均須按他造當事人之人數附繕本）「
切勿逕送上級法院」。
　　　　　　　　　　　　　　　　　　　　　書記官
中　　華　　民　　國　　96　　年　　4 　　月　　2　　日
　　　　　　　　　　　　　　　　　　　書記官  白  蘭
附錄本件判決論罪科刑法條：
毒品危害防制條例第10條第1、2項
施用第一級毒品者，處 6 月以上 5 年以下有期徒刑。
施用第二級毒品者，處 3 年以下有期徒刑。
